【裁判字號】    90,台上,683
【裁判日期】    900215
【裁判案由】    貪污
【裁判全文】
最高法院刑事判決                                  九十年度台上字第六八三號
    上訴人  台灣高等法院高雄分院檢察署檢察官
    被  告  甲○○
右上訴人因被告貪污案件，不服台灣高等法院高雄分院中華民國八十九年八月十七日
第二審判決 (八十八年度上訴字第八四八號，起訴案號：台灣高雄地方法院檢察署八
十七年度偵字第一二四二八號)，提起上訴，本院判決如左：
    主  文
原判決關於甲○○部分撤銷，發回台灣高等法院高雄分院。
    理  由
本件原判決以公訴意旨略稱：被告甲○○係高雄市立啟智學校（下稱啟智學校）司機
，王世勤（經判決無罪確定）為事務組組長，均為依據法令從事公務之人員。二人基
於概括犯意，於民國八十六年二月間，王世勤購辦「充實洗車教室設備」，推由被告
與一統清潔工程有限公司（下稱一統公司）業務員陳文魁接洽，轉知該公司負責人曾
綠珊（已判刑確定）浮報價額並提供三家廠商估價單，交予王世勤作形式比價。嗣由
一統公司得標，完成交貨及付款後，被告即於同年三月初某日前往一統公司，向曾綠
珊收取回扣新台幣五萬元。又自八十四年間起至八十六年五間止，向高雄市培芝家電
行採購電器用品，要求該行技術員蔡曜洲浮報維修費用，並索取一定成數之回扣，蔡
曜州以利潤微薄予以拒絕，致未得逞等情。因認被告涉有貪污治罪條例第四條第一項
第三款購辦公用器材浮報價額及收取回扣罪嫌。經審理結果，認不能證明被告犯罪，
因而撤銷第一審關於被告科刑之判決，改判諭知無罪。固非無見。
惟查：(一)提起上訴，應以上訴書狀提出於原審法院為之。又文書非由公務員制作者，
應記載年、月、日並簽名。其非自作者，應由本人簽名，不能簽名者，應使他人代書
姓名，由本人蓋章或按指印，但代書人應附記其事由並簽名。刑事訴訟法第三百五十
條第一項、第五十三條定有明文。本件被告提起第二審上訴，其上訴書狀係由第一審
之選任辯護人代撰，具狀人欄僅繕印「上訴人甲○○」，但未經其簽名或蓋章，顯不
合法律上之程式，原審未命補正，遽為實體上之裁判，難謂於法無違。(二)貪污治罪條
例所定各罪之犯罪主體，以依據法令從事公務之人員，即足當之；至其所從事之公務
，則不以編制內職務之範圍為限，即兼辦、協辦或臨時受指派之職務，亦均屬之。原
判決採憑曾綠珊在法務部調查局高雄市調查處所供啟智學校「充實洗車教室設備」之
採購過程，前後均由被告接洽、主導等各語，並認該採購案係共同被告王世勤委由被
告出面尋找廠商訪價，資為王世勤無罪論據之一。乃原判決復謂被告僅「幫忙引薦認
識之廠商，以利洗車設備之採購」，進而認被告僅為啟智學校司機，購辦洗車設備非
其職務上之行為，不能成立貪污治罪條例第四條第一項第三款之罪（見原判決第二十
二面第八行至第十九行）。其理由之論敘先後矛盾，不無可議。倘被告係受事務組組
長王世勤之指派或協助其尋找廠商、訪價及接洽採購等事宜，能否謂該洗車教室設備
之購辦非屬其職務？饒有再事探求之餘地。實情如何自應查詳究明，始足為判決之基
礎。檢察官上訴意旨指摘原判決關於被告部分違背法令，尚非全無理由，應認此部分
之原判決有撤銷發回更審之原因。
據上論結，應依刑事訴訟法第三百九十七條、第四百零一條，判決如主文。
中      華      民      國     九十     年      二      月     十五     日
                              最高法院刑事第五庭
                                  審判長法官  紀  俊  乾
                                        法官  黃  正  興
                                        法官  陳  東  誥
                                        法官  張  春  福
                                        法官  韓  金  秀
      右正本證明與原本無異
                                              書  記  官
中      華      民      國     九十     年      二      月     二十     日


司法院資訊處製作；財團法人民間司法改革基金會備份。
